臺灣臺北地方法院刑事判決　　　　　　　95年度易字第1826號
公　訴　人　臺灣臺北地方法院檢察署檢察官
被　　　告　丙○○○
選任辯護人　郭盈蘭律師
上列被告因詐欺案件，經檢察官提起公訴（95年度調偵緝字第94
號），嗣於本院準備程序進行中，被告先就被訴事實為有罪之陳
述，經裁定進行簡式審判程序，判決如下：
    主  文
丙○○○連續意圖為自己不法之所有，以詐術使人將本人之物交
付，處有期徒刑陸月，如易科罰金，以銀元參佰元即新臺幣玖佰
元折算壹日。
    事  實
一、丙○○○於民國91年4月間，以其自任會首招募民間互助會
    ，會期自91年4月10日起至93年7月10日止，會員含會首共28
    會，每會新台幣（下同）1萬元，採內標制，每月10日在臺
    北市○○區○○路192號10樓丙○○○之任職地點開標，並
    由丙○○○主持互助會之開標及會款之收取事宜，會員欲投
    標時僅需向丙○○○告知欲競標之標息，無需填寫標單等文
    書。丙○○○於上揭互助會進行期間，見常有會員無意投標
    、且會員亦未到場監標之情形，竟基於意圖為自己不法所有
    之概括犯意，連續於附表一所示之時間，在上址主持開標時
    ，冒以如附表一所示活會會員之名義投標並以附表一所示標
    息得標後，旋以電話向許怡婷、乙○○、辛○○○、吳月珠
    、邱燕珍、蔡美紫、丁○○、甲○○○、戊○○、卓碧蓮、
    庚○○、鍾思雲、葉富勇等活會會員（含遭冒用名義者）佯
    稱已有其他會員得標，使上開活會會員均陷於錯誤而依合會
    契約各交付會款，先後共計以上開方式詐得會款118萬4400
    元。嗣於93年4月間，丙○○○無故停止該互助會之運作且
    避不見面，經各會員清算發現已開標之會份數與實際得標人
    數不符，始查悉上情。
二、案經戊○○、甲○○○、丁○○、乙○○、辛○○○、庚○○等訴由臺灣臺北地方法院檢察署檢察官偵查起訴，嗣於本
    院準備程序進行中，丙○○○先就被訴事實為有罪之陳述，
    經裁定進行簡式審判程序。
    理  由
一、證據能力之判斷：
    (一)查本件被告丙○○○所為之自白，並無出於強暴、脅迫、
      利誘、詐欺、疲勞訊問、違法羈押或其他不正之方法，亦
      非違反法定障礙事由經過期間不得訊問或告知義務之規定
      而為，依刑事訴訟法第156條第1項、第158條之2規定，應
      認其有證據能力。
    (二)證人戊○○、甲○○○、丁○○、乙○○、辛○○○、庚○○等人於審判外之陳述，依刑事訴訟法第273條之2規定
      排除同法第159條第1項傳聞排除法則之適用，自有證據能
      力，惟證人己○○於檢察官偵訊時所為之證述，依法應命
      具結而未命具結，依刑事訴訟法第158條之3規定，自無證
      據能力。
    (三)再查，本件資以認定被告犯罪事實之非供述證據（詳見後
      述），均無違反法定程序而取得之情形，依刑事訴訟法第
      158條之4反面規定，自有證據能力。
二、上揭犯罪事實，業據被告丙○○○於偵訊及本院審理中坦承
    不諱，核與證人即互助會會員戊○○、甲○○○、丁○○、
    乙○○、辛○○○、庚○○於偵訊時之證述內容大致相符，
    並有卷附互助會章程、被告於95年11月16日陳報狀檢附之冒
    標情形附表、被告之臺北永吉郵局00000000000000號帳戶歷
    史交易清單可資佐證，堪認被告自白與事實相符；至被告及
    上開證人雖均證稱互助會係自91年5月10日起開標云云，然
    查：上開互助會之最後一標預定於93年7月10日開標，又該
    互助會含會首在內共有28會，以此推算應係91年4月10日開
    第一次標，而非91年5月10日起開標，此觀卷附互助會章程
    業以鉛筆註記被告丙○○○於91年4月10日得標，核與一般
    民間互助會均由起會會首得第1標之習慣相符，更臻明確，
    被告於95年11月16日陳報狀檢附之冒標情形附表疏未注意及
    此，仍以91年5月10日開第1標，致冒標之各會會次計算有誤
    ，自不足為憑，應以本判決附表一所示各冒標會次為準，又
    按民間互助會除有特別約定外，均僅係會首與各會員間成立
    契約關係，不論何人得標，會首對於已領取會款之會員（即
    一般所謂死會），均得請求給付該次應繳會款（即死會會款
    ），故詐標之對象應僅限於尚未得標之會員（即一般所稱活
    會會員），最高法院76年度台上字第4989號判決意旨可資參
    照，是計算被告歷次詐欺所得金額，自應以當時尚存之活會
    會員（含遭冒標之會員）為準，而非全部會員不論活會或死
    會會員均計算在內；綜上所述，本件事證明確，被告犯行足
    堪認定，應依法論科。
三、新舊法之比較適用：
    按行為後法律有變更者，適用行為時之法律，但行為後之法
    律有利於行為人者，適用最有利於行為人之法律，刑法第2
    條第1項定有明文，被告行為後，如附表二所示關於本件被
    告論罪科刑所應適用之刑法條文，業於94年2月2日修正公布
    ，且依刑法施行法第10條之1規定，於95年7月1日生效施行
    ，經如附表二所示個別比較新舊法及依最高法院24年上字第
    4634 號判例就罪刑有關之一切情形綜其全部之結果而為比
    較後，仍以適用95年7月1日修正施行前如附表二所示關於被
    告論罪科刑所應適用之刑法條文規定較有利於行為人，是依
    前開說明，自應適用95年7月1日修正施行前如附表二所示關
    於被告論罪科刑所應適用之刑法條文規定處斷。
四、核被告所為，係犯刑法第339條第1項之詐欺取財罪；被告每
    次冒標後，即佯稱有會員得標而向各活會會員詐取會款，係
    以一行為侵害數活會會員法益，觸犯數同種詐欺取財罪名，
    為想像競合犯，應從一重處斷；被告先後多次行使詐欺取財
    犯行，時間緊接、方法相近、所犯構成犯罪要件相同，顯係
    基於概括犯意為之，應依修正前刑法第56條連續犯之規定論
    以一罪，並依法加重其刑。檢察官起訴書雖認被告係於91年
    7月10日、91年9月10日、92年2月10日、92年3月10日、92年
    4月10日、92年6月10日、92年8月10日、92年11月10日、93
    年1月10日、93年3月10日共10次以電話通知佯稱某會員得標
    之方式向乙○○、辛○○○、庚○○、丁○○、甲○○○、
    戊○○等會員詐取會款，總計得款146萬5100元，惟此業經
    到庭實行公訴之檢察官更正冒標時間（92年4月10日、92年5
    月10日、92年6月10日、92年8月10日、92年9月10日、92年
    10月10日、92年12月10日、93年1月10日、93年3月10日）、
    冒標次數（共9次）、各次冒標標金均如附表所示（見本院
    95年12月7日審判筆錄），亦此敘明。爰審酌被告之素行、
    犯罪之目的、動機、手段、冒標所得、嗣後坦承犯行、然尚
    未賠償各活會會員損失等一切情狀，量處如主文所示之刑。
    按行為後法律有變更者，適用行為時之法律，但行為後之法
    律有利於行為人者，適用最有利於行為人之法律，刑法第2
    條第1項定有明文，被告行為後，刑法第41條業於94年2 月2
    日修正公布，且依刑法施行法第10條之1規定，於95年7 月1
    日生效施行，關於易科罰金之折算標準，原規定為以銀元1
    元以上3元以下折算1日，修正後規定則為以新臺幣1千元、2
    千元、3千元折算1日，故修正後易科罰金折算標準之規定並
    無較有利於行為人可言，是依前開說明，自應適用被告行為
    時之法律即95年7月1日修正生效施行前之刑法第41條第1項
    前段規定，定易科罰金之折算標準；至修正生效施行前之刑
    法第41條第1項雖另有限於「因身體、教育、職業或家庭之
    關係或其他正當事由，執行顯有困難」始准易科罰金之規定
    ，此為修正後刑法第41條第1項所無之限制，然有關宣告有
    期徒刑、拘役應否准許易科罰金執行之換刑處分，應由裁判
    法院之檢察官指揮之，刑事訴訟法第457條第1項定有明文，
    上開規定核均屬檢察官指揮執行時所應斟酌裁量之事項，而
    非法院裁判時所應審酌者，故修正生效施行前刑法第41 條
    第1項雖有上開規定，然就本院僅宣告易科罰金之折算標準
    ，並非准許易科罰金與否而言，對於被告並無不利之處，附
    此敘明；又罰金罰鍰提高標準條例第2條因上開刑法第41 條
    修正後，已特別就易科罰金之折算標準定有明文，認無存在
    必要而於95年5月17日修正刪除，並於95年7月1日生效，然
    本件既仍適用修正前刑法第41條第1項前段之規定定被告易
    科罰金之折算標準，自仍應適用修正前罰金罰鍰提高標準條
    例第2條之規定提高折算之罰金數額，亦此敘明，且為免與
    刑法第41條第1項修正施行後所定易科罰金折算標準改採新
    臺幣計算產生混淆誤解起見，另引用現行法規所定貨幣單位
    折算新臺幣條例第2條明定易科罰金折算標準及折算新臺幣
    之數額，以資明確。
據上論斷，應依刑事訴訟法第273條之1第1項、第299條第1項前
段，刑法第2條第1項前段、第339條第1項、第55條，修正前刑法
第56條、第41條第1項前段，刑法施行法第1條之1，罰金罰鍰提
高標準條例第2條，現行法規所定貨幣單位折算新臺幣條例第2條
，判決如主文。
本案經檢察官蔡立文到庭執行職務
中　　華　　民　　國　　96　　年　　1 　　月　　11　　日
                  刑事第12庭法　官  張永宏
右正本證明與原本無異。
如不服本判決，應於判決送達後十日內，向本院提出上訴狀。
                            書記官  楊婷婷
中　　華　　民　　國　　96　　年　　1 　　月　　11　　日
附錄本件論罪科刑法條全文
刑法第339條第1項
意圖為自己或第三人不法之所有，以詐術使人將本人或第三人之
物交付者，處5年以下有期徒刑、拘役或科或併科1千元以下罰金
。
附表一
┌──┬────┬────┬──────┬───────────────┐
│編號│冒標日期│冒標標息│被冒標者姓名│詐欺金額（單位：新台幣元）／  │
│    │        │        │            │遭詐欺活會會員（含被冒標會員）│
├──┼────┼────┼──────┼───────────────┤
│ 一 │92.4.10 │ 1200元 │   許怡婷   │8800×（28-12）＝140800       │
│    │第13會  │        │            │許怡婷、乙○○×2、辛○○○、 │
│    │        │        │            │吳月珠、邱燕珍、蔡美紫、丁○○│
│    │        │        │            │×2、甲○○○×2、戊○○、卓碧│
│    │        │        │            │蓮、庚○○、鍾思雲、葉富勇    │
├──┼────┼────┼──────┼───────────────┤
│ 二 │92.5.10 │ 1200元 │  甲○○○  │8800×（28-13+1）＝140800     │
│    │第14會  │        │            │許怡婷、乙○○×2、辛○○○、 │
│    │        │        │            │吳月珠、邱燕珍、蔡美紫、丁○○│
│    │        │        │            │×2、甲○○○×2、戊○○、卓碧│
│    │        │        │            │蓮、庚○○、鍾思雲、葉富勇    │
├──┼────┼────┼──────┼───────────────┤
│ 三 │92.6.10 │ 1000元 │   庚○○   │9000×（28-14+2）＝144000     │
│    │第15會  │        │            │許怡婷、乙○○×2、辛○○○、 │
│    │        │        │            │吳月珠、邱燕珍、蔡美紫、丁○○│
│    │        │        │            │×2、甲○○○×2、戊○○、卓碧│
│    │        │        │            │蓮、庚○○、鍾思雲、葉富勇    │
├──┼────┼────┼──────┼───────────────┤
│ 四 │92.8.10 │ 1100元 │   鍾思雲   │8900×（28-16+3）＝133500     │
│    │第17會  │        │            │許怡婷、乙○○×2、辛○○○、 │
│    │        │        │            │吳月珠、邱燕珍、蔡美紫、丁○○│
│    │        │        │            │×2、甲○○○、戊○○、卓碧蓮 │
│    │        │        │            │、庚○○、鍾思雲、葉富勇      │
├──┼────┼────┼──────┼───────────────┤
│ 五 │92.9.10 │ 1100元 │   邱燕珍   │8900×（28-17+4）＝133500     │
│    │第18會  │        │            │許怡婷、乙○○×2、辛○○○、 │
│    │        │        │            │吳月珠、邱燕珍、蔡美紫、丁○○│
│    │        │        │            │×2、甲○○○、戊○○、卓碧蓮 │
│    │        │        │            │、庚○○、鍾思雲、葉富勇      │
├──┼────┼────┼──────┼───────────────┤
│ 六 │92.10.10│ 1100元 │   蔡美紫   │8900×（28-18+5）＝133500     │
│    │第19會  │        │            │許怡婷、乙○○×2、辛○○○、 │
│    │        │        │            │吳月珠、邱燕珍、蔡美紫、丁○○│
│    │        │        │            │×2、甲○○○、戊○○、卓碧蓮 │
│    │        │        │            │、庚○○、鍾思雲、葉富勇      │
├──┼────┼────┼──────┼───────────────┤
│ 七 │92.12.10│ 1200元 │   吳月珠   │8900×（28-20+6）＝124600     │
│    │第21會  │        │            │許怡婷、乙○○×2、辛○○○、 │
│    │        │        │            │吳月珠、邱燕珍、蔡美紫、丁○○│
│    │        │        │            │、甲○○○、戊○○、卓碧蓮、鄭│
│    │        │        │            │麗美、鍾思雲、葉富勇          │
├──┼────┼────┼──────┼───────────────┤
│ 八 │93.1.10 │ 1200元 │   乙○○   │8800×（28-21+7）＝123200     │
│    │第22會  │        │            │許怡婷、乙○○×2、辛○○○、 │
│    │        │        │            │吳月珠、邱燕珍、蔡美紫、丁○○│
│    │        │        │            │、甲○○○、戊○○、卓碧蓮、鄭│
│    │        │        │            │麗美、鍾思雲、葉富勇          │
├──┼────┼────┼──────┼───────────────┤
│ 九 │93.3.10 │ 1500元 │   乙○○   │8500×（28-23+8）＝110500     │
│    │第24會  │        │            │許怡婷、乙○○×2、辛○○○、 │
│    │        │        │            │吳月珠、邱燕珍、蔡美紫、丁○○│
│    │        │        │            │、甲○○○、戊○○、卓碧蓮、鄭│
│    │        │        │            │麗美、鍾思雲                  │
├──┴────┴────┴──────┼───────────────┤
│    合計詐得金額                      │0000000元                     │
├───────────────────┴───────────────┤
│註：每次冒標時被告亦會向被冒標人收取活會會金，故亦應計入詐欺金額。    │
└───────────────────────────────────┘
附表二
┌────────┬────────┬────────┬────────┐
│規定名稱        │修正前規定      │修正後規定      │新舊法個別比較結│
│                │                │                │論與理由        │
├────────┼────────┼────────┼────────┤
│刑法第339條第1項│法定刑中罰金數額│依刑法施行法第1 │適用舊法        │
│                │以銀元計算。    │之1條規定，法定 │新法並無較有利於│
│                │提高法定刑中罰金│刑中罰金數額改以│被告（況倘於個案│
│                │數額2倍至10 倍。│新臺幣計算。    │中宣告罰金刑時，│
│                │                │提高法定刑中罰金│依修正前刑法第33│
│                │                │數額至30倍。    │條第5款規定，罰 │
│                │                │                │金最低額可為銀元│
│                │                │                │1元（即新臺幣3元│
│                │                │                │），然依修正後刑│
│                │                │                │法第33條第5款規 │
│                │                │                │定，罰金最低額則│
│                │                │                │為新臺幣1000元，│
│                │                │                │此時修正後之規定│
│                │                │                │顯較不利於被告）│
│                │                │                │。              │
├────────┼────────┼────────┼────────┤
│刑法第56條      │連續數行為而犯同│刪除。（除合於接│適用舊法。      │
│連續犯          │一罪名者，以一罪│續犯或包括一罪情│本件事實，於新法│
│                │論。但得加重其刑│形外，數行為應分│時應分論併罰，較│
│                │至二分一。      │論併罰）        │不利於被告。    │
├────────┴────────┴────────┴────────┤
│結論：就罪刑有關之一切情形，綜其全部之結果而為比較後，應一律適用舊法。│
└───────────────────────────────────┘
